【裁判字號】    88,上,492
【裁判日期】    890314
【裁判案由】    侵權行為損害賠償
【裁判全文】
臺灣高等法院臺中分院民事判決  八十八年度上字第四九二號
      上訴人即附帶
      被 上訴 人    泓菖砂心股份有限公司
      法定代理人    鄭明南
      訴訟代理人    林根煌律師
      被上訴人即
      附帶上訴人    甲○○    .
      訴訟代理人    李文偉律師
右當事人間侵權行為損害賠償事件，上訴人對於中華民國八十八年五月二十四日臺灣
臺中地方法院八十八年勞訴字第二號第一審判決提起上訴，本院判決如左：
      主      文
原判決關於依先位聲明命給付及假執行宣告部分與駁回後開附帶上訴人備位之訴部分
暨訴訟費用之裁判均廢棄。
附帶被上訴人應給付附帶上訴人新台幣壹拾玖萬柒仟陸佰陸拾肆元及自八十八年一月
十九日起至清償日止，按年息百分之五計算之利息。
其餘附帶上訴駁回。
第一、二審訴訟費用除確定部分外，由上訴人負擔四分之一，餘由被上訴人負擔。
      事      實
甲、上訴人即附帶被上訴人泓菖砂心股份有限公司方面：
一、聲明：求為判決：(一)原判決不利上訴人部分廢棄  (二)廢棄部分，被上訴人在
    第一審之訴及假執行之聲請均駁回
    附帶上訴部分：附帶上訴駁回。
二、陳述：除引用原判決書之記載外，補稱：
    (一)被上訴人第一天至上訴人公司任職時，上訴人法定代理人（老闆）即告訴被
        上訴人操作機器應注意事項，且每位新進員工，公司方面均會告訴如何操作
        ，那裡要小心等情，已據證人廖秉瑤在原審法院結證在卷（見原審卷5.10.
        筆錄），至於被上訴人於民國八十七年三月二十三日下午二時許，在上訴人
        公司工作時，本來無庸將手伸進轉動的機器內，惟被上訴人竟未能將電力開
        關關掉，即將手伸進轉動的機器台內，致被轉動收回砂的滾輪捲進受傷，足
        見被上訴人之受傷係由於被上訴人本身不慎所致，而非上訴人未防止機械、
        器具、設備所引起之危害所致。因此，上訴人應無過失，依法應不負侵權行
        為之損害賠償責任。
    (二)雖證人廖秉瑤於原審法院證稱：「我只聽見鄭明南告訴原告有轉動之地方要
        小心，未聽見鄭明南特別叮嚀原告被絞到之位置」等語，惟查上訴人法定代
        理人鄭明南曾告訴被上訴人不可隨便將手伸進機器台內，如欲伸進機器台內
        必須先將電力開關關掉，就此事實請准予傳訊證人廖秉瑤，藉明事實之真相
        。
    (三)退萬步言，縱認上訴人公司應負損害賠償責任，惟查被上訴人之左手第三、
        四、五指雖受傷而無法復，但其勞動能力並未減少百分之三十，依勞工保險
        殘廢給付標準表（勞工保險條例第五十三條附表）所載被上訴人之傷況係屬
        第十等級之殘廢，應依其薪資給予二二○日之殘廢給付。因此，被上訴人所
        能領取之殘廢給付僅有十二萬一千元（16,500元÷30×220＝121,000元），
        原審判決竟認定被上訴人三十五年間勞動能力損失計為二百零七萬九千元，
        殊欠允當。究竟被上訴人左手之第三、四、五指受傷之程度減少勞動能力多
        少，請准予函請榮民總醫院台中分院或台灣大學醫學院附設醫院鑑定，以明
        真實。
    (四)按損害之發生或擴大，被害人與有過失者，法院得減輕賠償金額或免除之，
        民法第二百十七條第一項定有明文，查被上訴人於工作時本來即無庸將手伸
        進轉動之機器台內，竟將手伸進轉動的機器台內，然後被轉動收回砂的滾輪
        捲進受傷，尤其上訴人法定代理人於被上訴人任職之初，即告訴被上訴人不
        可隨便將手伸進機器台內，如欲伸進機器台內必須先關掉電力開關等情，惟
        被上訴人一時疏失，竟未將電力開關關掉即將手伸進轉動之機器台內，致左
        手第三、四、五指被絞傷，足見被上訴人之受傷顯然由於本身之過失所致，
        縱認上訴人公司應負過失責任，惟被上訴人就本件損害之發生，顯有重大過
        失。茲原審判決竟認上訴人應負百分之四十責任，判令上訴人應賠償被上訴
        人五十六萬八千三百五十九元，顯欠公允。
乙、被上訴人即附帶上訴人甲○○方面：
一、聲明：求為判決上訴部分：上訴駁回．附帶上訴部分：先位聲明(一)原判決廢棄
    (二)附帶被上訴人應再給付附帶上訴人新台幣（下同）九十萬元，及自八十八年
    一月十九日起至清償日止依年息百分之五計算之利息。備位聲明：附帶被上訴人
    應給付附帶上訴人一百五十萬元及自起訴狀繕本送達翌日起至清償日止，按週年
    利率百之五計算之利算。
二、陳述：除引用原判決書之記載外，補稱：
    (一)原判決以附帶上訴人未為「適當之注意」而認為與有過失，但依最高法院六
        ○台上二二三七號裁判要旨所敘：「任何人對於他人之身體及財產，均負有
        注意之義務，被害人殊不必預防他人有因故意或過失侵害其利益之可能。故
        遇有損害事故之發生，加害人不得藉口被害人不加預防，而圖免責。換言之
        ，被害人信賴加害人之行為，不得視為與有過失。譬如傭人竊取主人財產，
        不能以主人經常外出或櫥櫃敞開，而主張主人與有過失。」等語。依此法律
        見解，附帶上訴人應無過失可言，原判決認定附帶上訴人與有過失，自有可
        議。
        查原審不但判決附帶上訴人與有過失，且其過失還比被上訴人多出二十個百
        分點（即原告應負百分之六十過失責任，被告僅負百分之四十過失責任），
        其違背公平正義原則，灼然可見，爰就原審駁回勞動能力損失五十萬元，慰
        藉金四十萬元部分提起附帶上訴。
      理      由
一、本件被上訴人起訴主張伊前為上訴人泓菖砂心股份有限公司（下稱泓菖公司）勞
    工，從事該公司鑄模機器之操作，因上訴人泓菖公司未依勞工安全衛生法規定，
    防止機械、器具、設備引起危害，復未指導伊操作系爭鑄模機器安全上應行注意
    事項，致伊於八十七年三月二十三日下午二時許，操作系爭鑄模機器進行撥砂時
    ，左手遭系爭鑄模機器內部滾輪輾壓成傷，第三、四、五指因而成殘，上訴人泓
    菖公司違反保護他人之法律，惟定其有過失，對伊應負侵權行為之損害賠償責任
    。伊因上訴人上開共同侵權行為，受有勞動能力損失四百零六萬九千七百元之損
    失，爰按三分之一比例，請求上訴人連帶賠償一百三十二萬元及利息。另依民法
    第一百九十五條規定請求精神慰撫金六十萬元。且本件亦屬職業災害，依勞動基
    準法第五十九條規定，上訴人亦應補償被上訴人，爰備位請求上訴人連帶給付殘
    廢給付九十萬元及精神慰撫金六十萬元，合計一百五十萬元及利息。（原判決命
    上訴人賠償五十六萬八千三百五十九元及利息，附帶上訴人就敗訴部分勞動能力
    損失五十萬元，慰藉金四十萬元提起附帶上訴，被告陳美惠部分，被上訴人未上
    訴已確定）。
二、上訴人泓菖砂心股份有限公司（以下簡稱泓菖公司）則以上訴人泓菖公司於僱用
    被上訴人從事系爭鑄模機器之操作前，均有指導被上訴人工作上應行注意事項，
    而被上訴人之所以受傷，係因自行將左手伸入轉動中之機台內，始遭系爭鑄模機
    器內部滾輪輾壓成傷，純因被上訴人自身過失所致，上訴人泓菖公司並無違反勞
    工安全衛生法所定，防止機械、器具、設備引起危害規定之情事，自不負侵權行
    為之賠償責任。且被上訴人就系爭事故之發生，與有過失，所為請求，亦嫌過高
    ，上訴人自得免除或減輕責任。被上訴人復不符合勞動基準法及勞工保險殘廢給
    付規定，被上訴人備位請求，亦無理由等語，資為抗辯。
三、查被上訴人自八十七年三月六日起，受雇於上訴人泓菖公司，從事該公司鑄模機
    器之操作，嗣於八十七年三月二十三日下午二時許，在被上訴人於操作系爭鑄模
    機器時，因以左手進行撥砂，左手遭系爭鑄模機器內部滾輪捲入並輾壓，左手因
    而嚴重壓碎傷併中指遠位指節截肢、第三、四掌骨骨折、第五指近位、中
    位指骨骨折。目前各指活動程度分為(1)中指：ＤＩＰＪ零度、ＰＩＰＪ零至八十
    度、ＭＰＪ零至三十度；(2)無名指：ＤＩＰＪ七十至八十度、ＰＩＰＪ十度至八
    十度、ＭＰＪ零至十五度；(3)小指：ＤＩＰＪ、ＰＩＰＪ、ＭＰＪ均為零度等情
    ，業據被上訴人提出勞工保險殘廢診斷書影本、薪資計算書影本、上訴人公司設
    立登記事項卡及澄清醫院診斷證明書各一份為證，並經本院當庭勘驗屬實，且為
    上訴人所不爭執，自屬實在。
四、查被上訴人即附帶上訴人甲○○受雇從事之工作為操作機器使原料砂倒入模具內
    ，待瓦斯爐將砂加熱定型後，將成品取出之工作，其操作範圍在機器正前方，甲
    ○○手指夾傷之處為機器左側回砂馬達附近，係由馬達將砂回收，無庸人為操作
    ，故甲○○工作項目中本無庸清理回收馬達附近之砂粒，縱欲清理，亦應關掉開
    關再為清理，此為工廠工作應具備之常識，且該處有鐵杆阻擋，開口處與人體反
    方向，不容易伸手進入清理之情，經本院受命法官勘驗系爭絞傷被上訴人之機器
    明確，被上訴人亦陳稱是等老闆換模，等候時作清理工作，見砂心出口處被堵住
    ，伊用手去撥，才被滾輪壓傷等情，有勘驗筆錄（本院卷五十頁）及照片附原審
    卷廿一、廿二頁可稽，系爭機器回收砂出口處既已用鐵皮包裹，且位置不便於人
    用手去撥，顯然甲○○於工作上並無用手撥砂以利回收之動作，甲○○之受傷應
    係對工作性質、工作環境不熟悉，因自己之過失所致，尚難據此認雇主即上訴人
    泓菖公司對防止機械、器具等設備引起之危害，未為必要之安全衛生設施，而有
    違反勞工安全衛生法第五條第一類規定之事由，被上訴人主張上訴人違反該項注
    意義務，致其受傷，構成侵權行為等語，尚非可採，其依據侵權行為法則，請求
    勞動能力損失及慰藉金，為無理由。
五、被上訴人依備位之訴另主張依職業災害請求賠償一百五十萬元。按「勞工因遭遇
    職業災害時，雇主應依左列規定予以補償：：：三、勞工經治療終止後，經指定
    之醫院診斷，審定其身體遺存殘廢者，雇主應按其平均工資及其殘廢程度，一次
    給予殘廢補償。」殘廢補償標準，依勞工保險條例有關之規定。」為勞動基準法
    第五十九條第三款所明定。被上訴人所受傷害，經本院向澄清醫院函詢結果，其
    傷殘等級，手指喪失機能為第三項，手指殘缺為第七十八項，有澄清醫院八八年
    九月廿九日澄敬字第五七八號函附本院卷四十二頁可按，查第七十八項為殘廢等
    級十五級給付職業傷害標準為四十五日，第三項殘廢等級為十一級，職業傷害給
    付標準為二四○日有殘廢給付標準表可憑，依勞工保險條例第五十五條第二款，
    被上訴人應得平均工資二四○日之補償。被上訴人於八十七年三月六日到工，迄
    同月廿三日受傷止，計工作十五日，底薪五百五十元，金二百元，甲○○共出
    勤十五日，工資計一一、二五○元，加班十二小時，計一、一○四元，總計一二
    、三五四元，故其平均工資為八、二三六元，〔（11,250＋1,104）÷15 〕，應
    領殘廢給付為十九萬七千六百六十四元（8,236×240＝197,664 元），上訴人主
    張付給被上訴人醫藥費二萬二千八百五十元及八十七年四月至九月之工資九萬九
    千元，提出薪工資支領表為證（本院卷六九頁），核屬相符，惟「勞工在醫療中
    不能工作時，雇主應按其原領工資數額予以補償；」「勞工受傷時，雇主應補償
    其必需之醫療費用。」為勞基法第五十九條第二、一款所定，故上訴人給付之醫
    藥費及受傷期間工資為其依法應支付者，自不得主張抵銷。
六、被上訴人依勞基法第第五十九條第二款請求工資之補償，惟上訴人已給付八十七
    年四月至九月之工資，已如前述，被上訴人又不能證明治療終止之日期超過九月
    而有應領未領之工資，其此項請求應予駁回，被上訴人請求慰藉金，於勞動基準
    法並無依據，此部分應予駁回。
七、綜上，原判決依先位聲明命給付及宣告假執行，尚有未合，上訴人上訴聲明求為
    廢棄，為有理由，應將該部分原判決廢棄，附帶上訴人備位聲明請求給付十九萬
    七千六百六十四元及其利息部分，應予准許，此部分附帶上訴為有理由，其餘附
    帶上訴無理由，應予駁回。
據上論結，上訴為有理由，附帶上訴為部分有理由，部分無理由，並依民事訴訟法第
四百四十九條第一項、第四五○條、第七十九條但書，判決如主文。
中      華      民      國    八十九     年      三       月    十四    日
~B1民事第四庭審判長法  官  黃斐君
~B2                法  官  陳蘇宗
~B3                法  官  楊子莊
右為正本係照原本作成。
上訴人不得上訴。
附帶上訴人得上訴。
如對本判決上訴，須於判決送達後二十日內向本院提出上訴狀，未表明上訴理由者，
應於上訴後二十日內向本院提出上訴理由書（須按他造人數附具繕本），並繳納送達
用雙掛號郵票拾份（每份拾肆元）。
~B                書記官  吳宗玲
中      華      民      國    八十九     年      三       月    十六    日
                                                                        Ｃ


司法院資訊處製作；財團法人民間司法改革基金會備份。
